臺灣高等法院臺中分院民事判決
                                      109年度上字第386號
上  訴  人  游忠勳  
訴訟代理人  朱文財律師
被  上訴人  唐江美慧
訴訟代理人  劉淑華律師
            朱浩萍律師
上列當事人間請求所有權移轉登記事件，上訴人對於中華民國10
9年6月12日臺灣彰化地方法院108年度訴字第986號第一審判決提
起上訴，本院於110年7月20日言詞辯論終結，判決如下：
    主  文
上訴駁回。
第二審訴訟費用由上訴人負擔。
    事實及理由
壹、上訴人主張：
一、上訴人於民國78年1月26日與被上訴人唐江美慧之配偶唐秋
    生各出資新臺幣(下同)30,501,423元，共同購買重測、分割
    前之坐落彰化縣○○鄉○○段000○000○00地號3筆土地，僅將其
    中重測、分割前72地號土地登記在上訴人及其配偶名下，重
    測、分割前之436、434地號土地則由上訴人與唐秋生共同與
    唐江美慧訂立借名登記契約，而均登記在唐江美慧名下。嗣
    於80年4月15日，重測、分割前434地號土地分割為434地號
    土地、434-9地號土地、434-10地號土地（下逕以地號稱之
    ）；重測、分割前之436地號土地則分割為436地號土地、43
    6-1地號土地、436-2地號土地（下逕以地號稱之）；重測、
    分割前之72號土地則分割為72地號土地、72-5地號土地、72
    -6地號土地（下逕以地號稱之）；嗣於82年12月23日重劃後
    ，72、72-5地號土地變更為坐落同段1016、1019、1020地號
    土地（下逕以地號稱之）；分割後436地號土地變更為坐落
    同鄉○○段1080地號土地（下稱1080地號土地）；分割後434
    、434-9、436-1、436-2地號土地變更為分割前1021地號土
    地（下稱分割前1021地號土地），再於83年11月4日分割為1
    021、1021-1地號土地（下逕以地號稱之），434-10地號土
    地則於84年11月22日因地籍圖重測變更為同鄉○○段368地號
    土地（下稱系爭土地）。其中1016、1019、1020、1021地號
    土地（下合稱4筆建地）均為建地，依兩造協議，按面積計
    算，各取得2分之1，被上訴人因而取得1016、1019、1020地
    號及1021地號土地，而上訴人取得1021-1地號土地；1080地
    號土地則為學校預定地，被上訴人並於84年1月4日移轉應有
    部分2分之1予上訴人。
二、然系爭土地因為農地，依購買當時之土地法及農業發展條例
    之規定，無法辦理分割及移轉登記，兩造始訂立借名登記契
    約，將系爭土地登記在被上訴人名下。嗣89年間相關法規修
    正後，上訴人屢詢問唐秋生是否應將系爭土地應有部分2分
    之1移轉登記予上訴人，惟其均藉故拖延。詎唐秋生於000年
    0月00日驟然往生，而未將其與上訴人間共同合作投資土地
    之事交代清楚。然上訴人、唐秋生與被上訴人間就系爭土地
    之借名登記契約業已因唐秋生死亡而消滅，上訴人復於108
    年8月19日以存證信函向被上訴人為終止借名登記契約之意
    思表示，被上訴人自應依借名登記契約消滅、終止後之返還
    請求權、不當得利之法律關係，將系爭土地應有部分2分之1
    移轉登記予上訴人或其指定之任意第三人等語。並聲明：被
    上訴人應將系爭土地應有部分2分之1之所有權移轉登記予上
    訴人，或上訴人指定之任意第三人。
貳、被上訴人則以：
一、否認與上訴人就系爭土地應有部分2分之1有借名登記契約存
    在。上訴人主張兩造間有借名登記關係，應就此事實之存在
    ，負舉證責任。被上訴人在系爭土地上興建鐵皮屋逾20年，
    並將之出租他人，以收取租金。又系爭土地之繳納地價稅亦
    由被上訴人繳納。被上訴人本於所有權管理、使用系爭土地
    ，與借名登記契約之出名人實屬有別。
二、上訴人係基於買賣而取得1080地號土地應有部分2分之1，及
    1021-1地號土地所有權，其主張並未給付價金予被上訴人，
    然並未舉證以實其說，不能因而認定兩造間有上訴人主張之
    借名登記法律關係存在。
三、倘認兩造間確有借名登記契約存在，惟系爭土地自被上訴人
    於78年1月31日登記取得所有權時起，迄今已逾30年，上訴
    人之返還請求權亦已罹於時效而消滅，被上訴人自得為時效
    抗辯，拒絕履行。
四、再退萬步言之，如認上訴人與唐秋生之間係共同出資合夥，
    唐秋生既已往生，繼承人除被上訴人外，尚有2子2女，其遺
    產應為全體繼承人公同共有，上訴人自應以全體公同共有人
    為被告，其當事人之適格始無欠缺。上訴人單獨起訴，乃當
    事人不適格等語置辯。並聲明：上訴人之訴駁回。
參、經原審為上訴人敗訴之判決，上訴人不服，提起本件上訴，
    兩造之聲明如下：
一、上訴人聲明：
  ㈠原判決廢棄。
  ㈡被上訴人應將系爭土地應有部分2分之1之所有權移轉登記給
    上訴人，或上訴人指定之任意第三人。
二、被上訴人聲明：上訴駁回。
肆、本院整理兩造不爭執事項如下：
一、被上訴人於78年1月31日因買賣登記為重測、分割前之434地
    號土地所有權人（出賣人為許○○、許蔡○○），嗣重測、分割
    前之434地號土地（地目田）於80年4月15日分割出434-9地
    號土地（地目田）、434-10地號土地（地目田，重測後為坐
    落同村○○段368地號土地，即系爭土地）（原審卷第17、25
    、65、68頁）。
二、重測、分割前72地號土地（地目田），原為張○（權利範圍1
    958分之1000）、賴○○（1958分之958）所共有，於80年4月1
    5日因分割增加72-5地號土地、72-6地號土地；嗣張○於80年
    6月20日以買賣為原因，移轉應有部分共計1958分之312予上
    訴人、許○○、許○○、許○○、許○○、劉○○○、黃○○、唐○○、唐○
    ○、唐○○、唐○○、唐○○○12人（權利範圍各為1958分之26）（
    原審卷第19至23頁），張○應有部分僅餘1958分之688；分割
    後之72地號土地再於80年11月29日分割增加72-9地號土地（
    原審卷第19、43、49頁）。
三、重測、分割前之436地號土地（地目田），原為許○○所有，
    嗣於78年1月31日以買賣為原因，移轉所有權予被上訴人（
    權利範圍全部）（原審卷第38至41頁），嗣於80年4月15日
    分割出436-1地號土地、436-2地號土地（原審卷第75頁），
    80年9月16日重測後為1080地號土地（原審卷第91至96頁）
    。
四、分割後之72地號土地及72-5地號土地，於82年12月23日因市
    地重劃公告確定，重劃後新地號及所有權人為：
  ㈠1016地號土地：賴○○（即賴○○）（原審卷第79、80頁）。
  ㈡1019地號土地：張○（原審卷第81、82頁）
  ㈢1020地號土地：唐○○、唐○○、唐○○、唐○○、唐○○○、許○○、許
    ○○、許○○、許○○、劉○○○、黃○○、上訴人（原審卷第83至86
    頁）。
五、434、434-9、436-1、436-2地號土地，於82年12月23日因市
    地重劃公告確定，重劃後新地號為分割前1021地號土地，所
    有權人為被上訴人（原審卷第87、88頁）；分割前1021地號
    土地於83年11月4日分割增加1021-1地號土地（原審卷第271
    頁）。
六、被上訴人於78年1月31日因買賣登記為434-9地號土地、系爭
    土地之所有權人（權利範圍全部，原審卷第65頁）。
七、被上訴人於83年11月18日將1021-1地號土地（地目田，權利
    範圍全部）以12,783,332元出賣予上訴人，嗣該土地於84年
    9月21日變更地目為「建」（原審卷第111至121頁）。
八、兩造於83年12月5日就1080地號土地應有部分2分之1訂立買
    賣契約，被上訴人並於84年1月9日將該土地應有部分2分之1
    移轉登記予上訴人（原審卷第97、98、104頁）。
九、被上訴人之配偶唐秋生已於106年9月29日死亡（原審卷第13
    7頁）。
十、系爭土地之所有權狀在被上訴人持有中。
十一、系爭土地上建有20年以上之鐵皮屋（門牌號碼：彰化縣○○
      鄉○○路0段000號），由被上訴人出租予黃○○，每月租金38
      ,000元，均由被上訴人收取，房屋稅及系爭土地之地價稅
      亦由被上訴人繳納。
十二、上訴人從未管理、使用、處分系爭土地。
十三、上訴人有於108年8月19日寄發存證信函向被上訴人為終止
      系爭土地應有部分2分之1借名登記契約之意思表示，經被
      上訴人於同年月20日收受（原審卷第211頁）。
十四、上訴人係於108年9月18日提起本件訴訟（原審卷第9     
       頁）。
十五、若上訴人、唐秋生有與被上訴人訂立借名登記契約，則  
      借名登記契約會因唐秋生死亡而消滅。
伍、本院之判斷：
一、上訴人主張系爭土地係由其與被上訴人配偶唐秋生於00年間
    共同出資購買，再由上訴人、唐秋生共同與被上訴人成立借
    名登記契約，將系爭土地借名登記在被上訴人名下等情，然
    為被上訴人所否認，並以前詞置辯。經查：
　㈠按當事人主張有利於己之事實者，就其事實有舉證之責任，
    民事訴訟法第277條前段定有明文。又事實有常態與變態之
    分，其主張常態事實者無庸負舉證責任，反之，主張變態事
    實者，則須就其所主張之事實負舉證責任。參酌土地法第43
    條規定，不動產登記名義人即為不動產之所有權人，此為社
    會通念之常態事實，不動產登記名義人非不動產之實際所有
    權人，則為社會之變態事實。再按所謂「借名登記」者，係
    謂當事人約定一方將自己之財產以他方名義登記，而仍由自
    己管理、使用、處分，他方允就該財產為出名登記之契約。
    其成立側重於借名者與出名者間之信任關係，在性質上應與
    委任契約同視。倘其內容不違反強制、禁止規定或公序良俗
    者，固應賦予無名契約之法律上效力，並類推適用民法委任
    之相關規定。
　㈡上訴人主張其與唐秋生共同就系爭土地，與被上訴人訂有借
    名登記契約，其為實際所有權人，應有部分為2分之1之變態
    事實，既為被上訴人所否認，依上開說明，上訴人自應就其
    主張出資購買系爭土地，及其與唐秋生於何時、何地，與被
    上訴人成立借名登記契約，並互為意思表示一致等借名登記
    契約存在之變態事實，負舉證責任。
　㈢上訴人就借名登記契約之當事人、訂約時間、標的及具體內
    容等節，先於本院109年11月19日準備程序時主張：借名登
    記契約成立日期是78年1月26日，出名人是被上訴人，借名
    人是上訴人，標的是重測、分割前之434、436、72地號土地
    之應有部分2分之1，是唐秋生要求登記在被上訴人名下，只
    有訂立1個借名登記契約云云（見本院卷第85、86、191、19
    2頁）。惟查，上訴人於110年4月21日準備程序時，就其主
    張之借名登記契約成立時間則改稱為78年1月31日（見本院
    卷第194頁），而就借名登記契約訂立時間，前後主張已有
    不同，即值存疑；另上訴人及其配偶黃○○係因80年5月23日
    之買賣契約，而於同年6月20日登記為重測、分割前72地號
    土地分割後之72地號土地、72-5地號土地、72-6地號土地之
    共有人，取得之權利範圍均為1958分之26；然被上訴人並未
    登記為該3筆土地之所有權人，僅唐秋生與被上訴人之子女
    唐○○、唐○○、唐○○等人登記為該3筆土地之所有權人，應有
    部分各為1958分之26，嗣72地號土地、72-5地號土地，再經
    重劃編為1016、1019、1020地號土地後，唐○○、唐○○、唐○○
    等人及上訴人、黃○○仍登記為其中1020地號土地之所有權人
    等情，有舊式土地登記簿謄本在卷可佐（見原審卷第19至24
    頁、第43至50頁、第83至86頁），且為兩造所不爭執，而堪
    認定。是由形式上觀之，就分割、重劃前72地號土地，並無
    上訴人所主張與重測、分割前434、436地號土地同時與被上
    訴人訂立借名登記契約，而借用被上訴人名義登記之情。是
    上訴人主張其與唐秋生，就重測、分割前434、436、72地號
    土地訂立1個借名登記契約云云，是否屬實，實堪置疑。
　㈣重測、分割前之436地號土地，於78年1月31日以買賣為原因
    ，登記為被上訴人所有後，於80年4月15日分割出436-1地號
    土地、436-2地號土地，其中分割後之436地號土地於80年9
    月16日重測變更為1080地號土地等情，有舊式土地登記簿謄
    本附卷可查（見原審卷第38至41頁、第75頁、第91至96頁）
    。嗣被上訴人於97年8月4日將1080地號土地應有部分2分之1
    以夫妻贈與方式移轉登記予唐秋生，嗣因唐秋生死亡，而由
    其子唐○○、唐○○各繼承應有部分4分之1等情，有上訴人提出
    之土地登記第一類謄本、彰化縣地籍異動索引在卷可稽（見
    本院卷第229至235頁），亦為被上訴人所不爭執，而堪認定
    。被上訴人嗣既將1080地號土地應有部分2分之1，以「夫妻
    贈與」為原因，將之移轉登記予唐秋生，則上訴人主張唐秋
    生就1080地號土地之母地即重測、分割前之436地號土地，
    有與上訴人一同與被上訴人成立借名登記契約，是否屬實，
    亦堪置疑。
　㈤上訴人就其主張與唐秋生購買包括系爭土地在內之重測、分
    割前434、436、72地號土地之內部關係為何，先於原審主張
    係合夥關係（見原審卷第150頁），嗣則改稱是並非合夥關
    係，而是合資購買等情（見原審卷第199頁），而為相異之
    主張，已屬可疑；又其主張重測、分割前434、436、72地號
    土地之買賣價金共計61,002,847元，由其與唐秋生各出資30
    ,501,423元，其中上訴人支付21,751,423元，並於78年1月2
    4日給付現金500萬元，嗣於同年月31日簽發①發票日78年2月
    28日，票面金額125萬元、②發票日78年5月10日，票面金額3
    00萬元、③發票日78年4月20日，票面金額300萬元、④發票日
    78年4月30日，票面金額400萬元之支票；再於同年3月7日簽
    發發票日78年4月30日，票面金額5,501,423元之支票，復以
    登記在被上訴人名下之重測、分割前434、436地號土地設定
    2,100萬元之抵押權，而由貸款支付8,750,000元等情，均為
    被上訴人所否認。經查：
　⒈上訴人雖提出轉帳傳票、計算書，欲證明其有於上開時間支
    出現金500萬元、簽發支票以給付買賣價金等情（見原審卷
    第155至159頁），然被上訴人否認上開私文書之真正，自應
    由上訴人就其內容之真正，負舉證責任。
　⒉上訴人雖又舉其配偶黃○○、其公司會計張○○、受上訴人委託
    在其嗣後取得之1021-1地號土地上設計建造建物之賴○○為證
    ，然查：
　①證人張○○雖於原審109年3月6日言詞辯論期日證稱：上訴人是
    從事建築業，伊於79年間開始受雇於上訴人擔任會計，伊認
    識唐秋生，唐秋生與上訴人在伊剛受雇時，就有一起購買很
    多筆土地，伊知道上訴人與唐秋生有購買重測前434、436、
    72地號土地，伊到職前該3筆土地已經購買了，伊會知道是
    依據之前會計的資料，因資料很雜亂，由伊整理起來，是上
    訴人與唐秋生合買許多土地中的其中1筆，伊並未經手此部
    分買賣之付款，會寫百分之50是依據前手資料及上訴人及董
    娘黃○○的陳述，卷附轉帳傳票是伊製作的，再由黃○○簽名，
    並未交給上訴人或被上訴人確認云云（見原審卷第354至358
    頁），然被上訴人買賣重測、分割前434、436地號土地，及
    完成所有權移轉登記之時間均在78年1月間，斯時張○○尚未
    到職，則其證述上訴人與唐秋生合資購買上開土地之事，顯
    非其親自經歷或見聞之事，而屬傳聞證據，難以遽信；其次
    ，其就製作轉帳傳票所依據之資料為何，起初僅證述：「就
    土地的資料」、「記載土地是原告（即上訴人）百分之五十
    ，唐秋生百分之五十，還有土地的總價及付款的方式」（見
    原審卷第356、357頁），而未能具體陳述其製作轉帳傳票所
    依憑資料、文書之名稱，嗣於上訴人訴訟代理人詢問時仍先
    證稱：「（問：如何得知這些數字？）原先會計的資料。」
    ，經上訴人訴訟代理人再度詢問，始證稱：「傳票」（見原
    審卷第356頁），然其就所憑為何種傳票，亦未能明確指出
    。倘若其係確係依據前手會計所製作之傳票重新整理，何以
    證述之初閃爍其詞，含糊帶過？又依其所述，其到職時前手
    會計所作之資料雜亂，尚須上訴人及黃○○口頭告知始能重新
    整理，顯見其縱有看到前手製作之相關資料，亦無法一望即
    知其意涵，則其所製作及認知上訴人與唐秋生合資購買土地
    之事，主要係經由上訴人及黃○○轉述而得悉，並據以製作轉
    帳傳票，則該轉帳傳票之內容，實與上訴人或黃○○之陳述無
    異，而難逕為有利於上訴人之認定。
  ②證人黃○○於原審同一言詞辯論期日證述：上訴人與唐秋生是
    朋友關係，有共同購買好幾筆土地，因為有時土地買賣價金
    較高，就會找人一起買，唐秋生是金主，伊知道上訴人與唐
    秋生於00年間有在大村鄉購買3筆土地，農地、建地、學校
    預定用地各1筆，買賣價金要看才知道，時間太久了，只知
    道2人合夥都是1人一半，3筆土地都是用被上訴人名義登記
    ，為了這件事，伊還與上訴人吵架，後來建地有拿一半回來
    蓋房子後賣掉，學校預定用地也有登記一半回來，上訴人都
    沒有給付價金，因為先前已經給付了，農地因為伊家人沒有
    人可以登記，所以暫時登記在被上訴人名下，伊不清楚為何
    被上訴人將建地及學校預定用地登記給上訴人之登記原因是
    買賣，都是上訴人與唐秋生接洽，伊不清楚，卷附的轉帳傳
    票都是正確日期，沒有倒填日期，支票簽發後都交給上訴人
    ，上訴人再交給唐秋生，上訴人與唐秋生在談買賣之事時，
    伊有在場，才知道合夥的事，借名登記在被上訴人名下之農
    地（按指系爭土地）是被上訴人在管理，上訴人在處理云云
    （見原審卷第360至365頁），然重測、分割前72地號土地並
    非登記在被上訴人名下等情，已如前述，且上訴人從未管理
    、使用、處分系爭土地等情，為兩造所不爭執，上訴人復未
    曾主張有黃○○所謂之「處理」系爭土地之行為；又卷附轉帳
    傳票上記載日期為78年1月24日、同年月31日、同年3月7日
    ，均係張○○於79年間到職後始製作，並非於買賣重測、分割
    前434、436、72地號土地當時所製作等情，復如前述。由此
    以觀，黃○○上開證言顯有與事實不符之瑕疵，而有偏頗上訴
    人之嫌，亦難採認。
  ③證人賴○○雖於原審同一言詞辯論期日證稱：上訴人有與唐秋
    生共同購買大村鄉之土地，伊知悉此事是因為上訴人與唐秋
    生在那段時間一起委託伊做建築規劃，是上訴人告訴伊有受
    分配一半，所以請伊做建築設計，就是1021-1地號土地部分
    ，唐秋生並未特別提起跟上訴人合資購買土地之事，伊對其
    2人如何買、分配土地等權利義務均不瞭解，其2人並未告訴
    伊等語（見原審卷第366至369頁），足認其證述兩造有合資
    購買土地之事，均係聽聞自上訴人所述，其就實際情形完全
    不瞭解，是其證述內容核屬傳聞，而無從採信。
　⒊原審依上訴人之聲請向臺灣土地銀行員林分行調取上訴人包
    含支票存款帳戶在內自78年1月1日起至同年5月31日止之存
    款及支票往來明細，然因已逾15年保存期限而無法提供等情
    ，有該行109年1月22日員林字第1090000212號函附卷可查（
    見原審卷第335頁），是以上訴人提出之轉帳傳票、計算書
    所載之簽發支票及給付現金等情，是否屬實，亦乏證據證明
    之。
　⒋又觀之重測、分割前之434、436地號土地所有權移轉登記予
    被上訴人之時間，乃為78年1月31日；72、72-5、72-6地號
    土地應有部分因移轉登記予上訴人、黃○○之時間，則為80年
    6月20日，買賣契約訂立時間則為同年5月23日等情，有上開
    舊式土地登記簿謄本在卷可佐。然依上訴人主張其支付上開
    土地買賣價金之情形，僅有500萬元係在被上訴人登記為重
    測、分割前434、436地號土地所有權之前，其餘票面金額高
    達16,751,423元（計算式：0000000＋0000000＋0000000＋0000
    000＋0000000＝00000000）之支票，均在被上訴人取得該2筆
    土地之後，上訴人、黃○○登記為72、72-5、72-6地號土地共
    有人2年以前。是上訴人於被上訴人登記為重測、分割前434
    、436地號土地前，僅支付其主張應分擔之買賣價金30,501,
    423元之16％（計算式：0000000/00000000≒0.16），其餘達
    其應分擔額55％（計算式：00000000/00000000≒0.549）部分
    ，則分別在被上訴人取得重測、分割前434、436地號土地之
    後，上訴人及黃○○取得72、72-5、72-6地號土地應有部分之
    2年前支付。因上訴人並未能提出上開土地之買賣契約，以
    供本院查核，致無法確知買賣價金應交付之情形，然上訴人
    所主張付款情形，亦顯與一般買賣契約通常於買賣價金於所
    有權移轉登記之前或同時，即給付完畢，至少已給付大部分
    買賣價金、不可能於買賣契約訂立前即預付高額買賣價金等
    情，均有所不同，而悖於常情；又上訴人主張其應分擔之部
    分買賣價金，係以重測、分割前之434、436地號土地設定抵
    押權貸款之方式支付云云。然被上訴人固於取得重測、分割
    前之434、436地號土地所有權後，承受原所有權人許○○等人
    以上開土地設定之最高限額2,100萬元抵押權，並於79年2月
    20日辦理權利內容變更登記，然上開抵押權登記債務人均僅
    有被上訴人與唐秋生，而不及於上訴人等情，有前揭舊式土
    地登記簿謄本附卷可稽（見原審卷第35、36、40、41、66、
    69、73、77頁），則上訴人既非為上開抵押權所擔保債權之
    債務人，則何能謂其係以上開土地設定抵押權，而以負擔借
    款債務之方式給付部分買賣價金。是上訴人主張有簽發上開
    支票及以上開土地設定抵押權貸款之方式，支付其應分擔之
    部分買賣價金云云，亦堪置疑。
　⒌再者，倘若上訴人確有出資購買包含系爭土地在內之重測、
    分割前434、436地號土地，且借名登記在被上訴人名下，則
    在其尚未取回系爭土地前，兩造復未書立任何書面契約，以
    證明上訴人為系爭土地實質所有權人之情形下，衡情應會妥
    善保存相關付款憑證，自無僅有保留由其自行或指示會計記
    載，而無法證明資金流向之轉帳傳票、計算書為證之理。
  ⒍基上，證人張○○、黃○○、賴○○之證詞，或有瑕疵，或為傳聞
    證據，而不可信；上訴人又未能證明其提出自行製作或指示
    張○○所製作之轉帳傳票、計算書所載內容之真正，是其所提
    相關證據，自難為有利於上訴人之認定。
　㈥被上訴人曾於83年11月18日將1021-1地號土地（地目田，權
    利範圍全部）以12,783,332元出賣予上訴人，嗣該土地於84
    年9月21日變更地目為「建」；另於92年4月25日以買賣為原
    因，將1080地號土地應有部分2分之1移轉登記為上訴人所有
　　等情，有土地登記第二類謄本、土地買賣所有權移轉契約書
    、舊式土地登記簿謄本在卷可參（原審卷第109頁、第111至
    121頁），且為被上訴人所不爭執，而堪認定。上訴人主張
    其雖以買賣為原因，取得上開土地所有權，然因重測、分割
    前434、436、72地號土地乃由其與唐秋生各出資2分之1購買
    ，而借名登記在被上訴人名下，故被上訴人移轉上開土地所
    有權時，上訴人實際上並未支付任何價金等情，然為被上訴
    人所否認。而被上訴人固就其抗辯上訴人有支付上開土地買
    賣所有權移轉契約書所載買賣價金乙節，並未能舉證以實其
    說，然上訴人既主張兩造間有借名登記契約存在，自應就此
    負舉證責任，在其未能先舉證之情形下，縱然被上訴人抗辯
    之事實不能舉證，亦無從因而認為上訴人已盡舉證之責。查
    上訴人主張重測、分割前434、436、72地號土地之買賣價金
    共計61,002,847元，且其出資2分之1即30,501,423元等情，
    均未能舉證證明之。而證人張○○於本院110年4月21日準備程
    序時雖證稱：伊從事地政士工作，上訴人是伊配偶之姑丈，
    伊也認識唐秋生，有受唐秋生、被上訴人之委託處理買賣員
    林是土地之事，被上訴人均是透過唐秋生來委託，就大村鄉
    之土地，僅有委託伊處理鑑界的事，不曾幫兩造辦理土地所
    有權移轉登記事宜，上訴人僅曾於81、82年間委託伊去跟唐
    秋生說大庄段的學校預定地（按指1080地號土地）的土地有
    一半是上訴人的，上訴人要移轉回來，唐秋生就表示拿去過
    戶，之後上訴人是請他配合的代書處理，伊不知道上訴人與
    唐秋生既為朋友關係，為何要委託伊去傳達這件事，伊也覺
    得很奇怪，上訴人並未告知為何其有一半權利，也沒有講到
    借名登記之事，兩造間土地過戶之情形，伊亦不知等語（見
    本院卷第195至200頁），足見其就上訴人何以稱就1080地號
    土地有2分之1之權利、被上訴人為何須將該土地權利範圍2
    分之1移轉予上訴人等情，均毫不知情，而不動產所有權移
    轉登記之原因，不一而足，非僅有借名登記之可能，是證人
    張○○之證述亦難以證明上訴人有與唐秋生合資購買上開土地
    、與被上訴人間有借名登記契約均屬真實。退步言之，縱認
    上訴人有與唐秋生合資購買土地，並與被上訴人訂立借名登
    記契約等情為真，然因上訴人就購買土地之全部買賣價金金
    額及其給付之金額，既均未能證明，則其是否因出資2分之1
    ，而享有2分之1之權利、於被上訴人移轉1021-1、1080地號
    土地所有權後，就系爭土地是否仍有借名登記契約存在，而
    得請求被上訴人返還系爭土地應有部分2分之1，皆屬可疑；
    況依上訴人主張、計算之結果，其取得其中屬於建地部分之
    面積，將較被上訴人多65.23平方公尺等情（詳細計算情形
    見本院卷第115頁），亦為其所是認。雖其主張此乃因唐秋
    生分得之土地臨路面積較多之故，然其就面積差額之計算方
    式，並無任何具體說明及舉證，是其空言主張兩造就系爭土
    地應有部分2分之1有借名登記契約存在，尚難憑採。
　㈦上訴人另提出重測、分割前434、436、72地號土地之相關位
    置圖為證（見原審卷第289、291頁），然此僅能證明上開土
    地之客觀或相對位置，尚難證明其有出資購買重測、分割前
    之434、436地號土地或與被上訴人間訂有借名登記契約。
  ㈧系爭土地上建有20年以上之鐵皮屋（門牌號碼：彰化縣○○鄉○
    ○路0段000號），並由被上訴人出租予黃○○，每月租金38,00
    0元，均由被上訴人收取，房屋稅及系爭土地之地價稅亦由
    被上訴人繳納，業據被上訴人提出房屋租賃契約書、現場照
    片、彰化縣地方稅務局106、107、108年地價稅課稅明細表
    、地價稅繳納證明書、107、108年全期房屋稅繳納證明書為
    證（見原審卷第169至193頁、本院卷第71至79頁），且為上
    訴人所不爭執，而堪信為真實。上訴人雖主張被上訴人將系
    爭土地劃設攤位出租，取得之租金足以繳納地價稅，故地價
    稅由被上訴人單獨繳納（本院卷第46頁）云云。然觀諸系爭
    土地106至108年度之地價稅分別為23,195.07元、23,962.08
    元、20,417.11元，均不及被上訴人將系爭土地出租所收取
    之1個月租金，倘若上訴人為系爭土地應有部分2分之1之實
    質所有權人，則其就被上訴人將系爭土地出租所得租金，按
    其應有部分，每年至少可獲得228,000元（計算式：38000×1
    2×1/2＝228000）之收益，焉有可能僅因被上訴人每年代其繳
    納不到12,000元之地價稅，即任由被上訴人擅自在其上搭建
    鐵皮屋，並將之出租逾20年之久，而未加聞問。準此，由被
    上訴人取得系爭土地所有權後，系爭土地均由其占有、管理
    、使用收益，並繳納地價稅，系爭土地之所有權狀復由被上
    訴人保管中乙節，亦為兩造所是認，堪認系爭土地登記為被
    上訴人所有後，持續行使所有權能及負擔義務者，均為被上
    訴人，上訴人並未曾有任何足以表彰其為實質所有權人之舉
    措，是其主張有將系爭土地應有部分2分之1借名登記在被上
    訴人名下，亦難輕信。
二、本件上訴人所舉證據，既無從證明系爭土地係與唐秋生合資
    購買，並借名登記在被上訴人名下，則其主張借名登記契約
    因唐秋生死亡而消滅，得依民法第179 條之規定或借名登記
    契約消滅或終止後之返還請求權，請求被上訴人移轉系爭土
    地應有部分2分之1，即屬無據。又上訴人既無上開權利得以
    主張，則被上訴人抗辯上訴人單獨起訴，當事人不適格部分
    ，即無審酌必要，附此敘明。
三、綜上所述，上訴人依民法第179條、借名登記契約消滅或終
    止後之返還請求權，請求被上訴人將系爭土地應有部分2分
    之1移轉登記為上訴人或其指定之任意第三人，為無理由，
    不應准許。從而，原審為上訴人敗訴之判決，核無違誤，上
    訴意旨仍執陳詞，指摘原判決不當，求予廢棄改判，為無理
    由，應駁回其上訴。
四、本件事證已臻明確，另兩造其餘攻擊防禦方法及舉證，經審
    核後認對本判決結果不生影響，不予一一論述，併予敘明。
五、據上論結，本件上訴為無理由，判決如主文。
中　　華　　民　　國　　110 　年　　8 　　月　　3 　　日
        　　    民事第七庭    審判長法　官  王  銘
　　　　　　　　　　　　　　        法　官  高英賓
　　　　　　　　　　　　　　　      法　官  郭妙俐
正本係照原本作成。          
如不服本判決，應於收受送達後二十日內向本院提出上訴書狀，
其未表明上訴理由者，應於提出上訴後二十日內向本院補提理由
書狀（均須按他造當事人之人數附繕本）。
上訴時應提出委任律師或具有律師資格之人之委任狀；委任有律
師資格者，另應附具律師資格證書及釋明委任人與受任人有民事
訴訟法第四百六十六條之一第一項但書或第二項所定關係之釋明
文書影本。如委任律師提起上訴者，應一併繳納上訴裁判費。 
                                    書記官  劉恒宏
中　　華　　民　　國　　110 　年　　8 　　月　　3 　　日